臺灣高等法院臺中分院民事判決　　　八十九年度上字第二七一號
　　　上　訴　人　乙○○
　　　被　上訴人　台中縣東勢鎮農會
　　　法定代理人　甲○○
右當事人間確認抵押債權不存在事件，上訴人對於中華民國八十九年四月十日臺灣臺
中地方法院第一審判決（八十八年度訴字第一五四二號），提起上訴，本院判決如左
：
　　　主　　　文
上訴駁回。
第二審訴訟費用由上訴人負擔。
　　　事實及理由
一、被上訴人之法定代理人原為李阿金，但已於民國（下同）九十年三月五日改由甲
    ○○接任，茲據其具狀聲明承受訴訟，核與法律規定相合，應予准許，先此明
    。
二、上訴人主張：伊於八十二年十二月二十七日，以伊所有之台中縣東勢鎮○○段一
    ○九地號建地；及其上建物即門牌號碼台中縣東勢鎮○○路六○八之五號一棟為
    擔保，設定最高限額七百萬元之抵押權予被上訴人，向被上訴人借款新台幣（下
　　同）五百萬元，經伊一再攤還，迄八十七年九月十日，本金餘額僅剩一百八十萬
　　元，利息部分截至八十八年四月九日，均依約付息中，從未遲誤。詎伊接獲台灣
　　台中地方法院八十八年度拍字第四一○號拍賣抵押物裁定，該裁定除記載之前述
　　本金餘額一百八十萬元外，尚記載伊分別於八十五年十二月六日（八十四年五月
　　十一日借貸）、八十六年四月二十六日，各向被上訴人借貸一百五十萬元，經查
　　該二筆借款係被上訴人現任信用部辦理放款業務之職員劉慶得偽造伊之簽名、盜
　　用伊印章向被上訴人冒貸，伊並不知情，被上訴人對於伊上開二筆之抵押債權應
　　不存在等情，爰求為確認被上訴人對伊之八十四年五月十一日及八十六年四月二
　　十九日各為一百五十萬元之抵押債權不存在之判決。
三、被上訴人則以：系爭二筆貸款，係經上訴人同意自為借款人，向伊所借，並立授
    權書，將所借得之款項逕交伊農會職員劉慶得週轉使用，此有上訴人所立之授權
　　書及由劉慶得所立交予上訴人收執之收據各乙紙，由劉慶得以其女兒所簽發三百
　　萬元以交付上訴人清償債務之支票乙紙可資證明。而上訴人自訴劉慶得盜蓋印章
　　冒貸乙案，亦經最高法院於九十一年五月九日以九十一年度台上字第二五六○號
　　判決判處劉慶得無罪確定，且明日認定本件係經上訴人同意借款，劉慶得並無盜
　　蓋上訴人之印章偽造文書冒借本件借款之事實在案，上訴人任意指係劉慶得假其
　　名所冒貸，顯與事實不符，為無理由等情，資為抗辯。
四、原審法院審理後斟酌兩造之主張及攻擊防禦方法之結果，認上訴人之主張為無理
    由，而為上訴人敗訴之判決，上訴人不服，提起上訴，聲明求為判決：(一)、原判
    決廢棄；(二)、確認被上訴人對上訴人之八十四年五月十一日、八十六年四月二十
    九日之各一百五十萬元之抵押債權不存在；(三)、第一、二審訴訟費用由被上訴人
    負擔。被上訴人則答辯聲明求為判決駁回上訴人之上訴。
五、上訴人主張之事實，固據提出台灣台中地方法院八十八年度拍字第四○一號裁定
    、東勢鎮農會擔保放款借據、借款申請書、授權書等件為證，而系爭二筆借款申
　　請書、授權書、擔保放款借據上訴人「乙○○」之簽名，均由訴外人劉慶得簽署
　　，而所借得之款項三百萬元，均由劗慶得取得等情，亦據訴外人劉慶得於原審法
　　院審理時自承在卷。惟訴外人劉慶得堅稱系爭二筆借款係經上訴人同意以其名義
　　借款，而上述借款申請書、授權書、擔保放款借據上之印文，均為上訴人蓋用之
　　情，則為上訴人所否認，是本件之爭執點，在於系爭二筆借款是否係經上訴人同
　　意自為借款人而將所借得之款項交予訴外人劉慶得週轉使用？抑係訴外人劉慶得
　　盜蓋上訴人之印章、冒用上訴人之名義向被上訴人所詐借？乙端而已矣。經查：
    (一)、本件上訴人自訴訴外人劉慶得偽造文書冒貸乙案，業經台灣台中地方法院刑
　　　　事庭以八十八年度自字第一○八號判決無罪，並經本院以八十八年度上訴字
　　　　第一八一二號判決予以維持，暨最高法院於九十一年五月九日以九十一年度
　　　　台上字第二五六○號判決駁回上訴人之上訴確定在案之事實，為兩造所不爭
　　　　執，並有上開刑事判決正本在卷可稽。而本件系爭之二筆借款申請書、借據
　　　　、授權書上借款人用印處所蓋用之印文，經內政部警政署刑事警察局鑑驗結
　　　　果，認八十四年五月十一日及八十六年四月二十九日「授權書」上「乙○○
　　　　」印文與八十六年四月二十九日及八十五年十二月六日（一百五十萬元）擔
　　　　保放款借據上印文相符；而八十七年三月十日（一百九十一萬元）擔保放款
　　　　借據上印文與前開各為一百五十萬元之擔保放款借據上印文亦相符合，有該
　　　　局鑑驗通知書影本附卷可按。又系爭二筆借款申請書、借據、授權書所蓋用
　　　　之印文，既與上訴人所不爭執之借款（八十二年十二月三十日及八十七年三
　　　　月十日）所蓋用之印文相符，則系爭二筆借款之相關文件上蓋用之印文，應
　　　　非屬偽造即堪認定。惟上訴人陳稱上述印文，應屬訴外人劉慶得假借保管印
　　　　章時（八十二年十二月間代為申請前述五百萬元貨款及八十六年四月間申請
　　　　造橋）預先盜用云云，惟查：本件上訴人否認之第一筆借款，係在八十四年
　　　　五月十一日申貸，另於八十五年十二月六日換單延展，該二次用印，距上訴
　　　　人所陳外人劉慶得於八十二年十二月間保管其印鑑章已分別歷有一年六個月
　　　　及二年之欠，則劉慶得是否會在八十二年十二月間為上訴人辦理房屋貸款手
　　　　續（即借款五百萬元）時，即心存冒貸之不良企圖，先在貸款申請書、授權
　　　　書、擔保放款借據等資上預蓋上訴人之印鑑章，以備一、二年之後使用，殊
　　　　值可疑。是尚不能以此證明訴外人劉慶得於保管上訴人之印鑑章時，即曾事
　　　　先在相關之貸款申請書等蓋妥上訴人之印鑑章備用。縱認劉慶得曾事先在相
　　　　關之貸款申請書等蓋妥上訴人之印鑑章備用，則其所盜蓋之印章應係上訴人
　　　　所保管之印章，惟於八十五年十二月六日換單借據上竟另出現一非印鑑章之
　　　　上訴人印章（非印鑑證明之印鑑章，惟與八十二年十二月二十四日抵押權設
　　　　定所用之印鑑相同）。益不能證明劉慶得曾利用保管上訴人印鑑之機會盜蓋
　　　　上訴人之印鑑章。果訴外人劉慶得於八十二年十二月間保管上訴人印鑑章之
　　　　時，即存有不良冒貸意圖，而預蓋上訴人之印章備用，何不以預蓋印鑑章之
　　　　換單借據為之，而竟出現上訴人所指已遺失但非印鑑章之情形？而上訴人所
　　　　稱之舊印鑑倘於八十一年間既已遺失（依上訴人所提出之印鑑證明，所示之
　　　　印鑑章係八十一年三月九日登記），何能交付劉慶得於八十二年十二月二十
　　　　四日辦理抵押權設定？同年月三十日，上訴人出具擔保放款借據時，又何以
　　　　蓋用新印鑑（即印鑑證明之印鑑章）？再者，據負責驗印之東勢鎮農會職員
　　　　彭偉鈴於前開偽造文書案件中證稱：是伊發現該放款借據之印鑑有誤，即通
　　　　知轉單之人（見台灣台中地方院八十八年度自字第一○八號刑事卷八十八年
　　　　五月七日訊問筆錄），可見在該借據上原係錯蓋非印鑑章，而由負責驗印之
　　　　彭偉鈴發現後通知劉慶得補正，且證人彭偉鈴在本院準備程序中證稱補章後
　　　　即於同一日呈上司黃肇精核章，核與證人黃肇精同日供證之情節相符（見本
　　　　院卷第一七八頁），然依上訴人所陳八十五年十二月間換單及核章時劉慶得
　　　　並未保管其印鑑章，當時該印鑑章係上訴人自己持有之中，若非上訴人同意
　　　　交付印鑑章或自行補蓋，則訴外人劉慶得何能完成補正手續？上訴人既同意
　　　　於換單借據上補章，益證其同意為本件貸款之借款人無訛。
    (二)、又本件上訴人於八十二年十二月間所申辦之貸款，雖設定最高限額抵押權七
      　百萬元，惟貸放之最高金額為五百萬元，有前開借款申請書在卷可憑，是他
        日能否依所提供之擔保再予借款，端視上訴人前述五百萬元之貸款本息攤還
        結果，此見系爭八十四年五月十一日、八十六年四月二十九日之借款申請書
        上所載上訴人之擔保放款金額，分別為三百十四萬元及三百四十九萬元，而
        系爭二次借款各一百五十萬元，與前開金額相加，均在最高貸放金額之內亦
        明。從而，若論訴外人劉慶得於八十二年十二月間持有上訴人印鑑章時，即
        心存冒貸之不法意圖，然他日可能冒貸之金額、時間，均屬不明，其有無先
        行盜用上訴人之印鑑章於該項借款文件之必要，迨至一、二年以後，再行提
        出申請，自有可議之處。況依台灣台中地方法院八十八年自字第一○八號刑
        事卷所附上訴人於八十七年三月十日辦理之貸款展期申請書所示，上訴人當
　　　　時已貸放之金額達四百九十一萬元許，扣除展期金額一百九十一萬元，餘額
　　　　即前述上訴人所否認之二筆貸款總額。果上訴人確無同意系爭二筆借款，其
        於八十七年三月十日辦此貸款展延之時，即可查知，要無迄接獲台灣台中地
        方法院八十八年度拍字第四○一號拍賣抵押物裁定時，始予爭執。
    (三)、上訴人於八十八年五月二十日所具之起訴狀指稱其接獲台灣台中地方法院八
　　　　十八年拍字第四一○號（按應係四○一號）民事拍賣抵押物裁定，始發現系
　　　　爭二筆借款，而查知係遭訴外人劉慶得冒貸云云，惟查：上訴人於所具自訴
　　　　狀已記明其乃於八十七年四月十三日即接獲被上訴人之催繳利息函，並已於
　　　　八十八年一月八日對訴外人劉慶得提起自訴，經台灣台中地方法院於八十八
　　　　年一月十二日受理分案為八十八年自字第一○八號，此經本院調閱該案卷宗
　　　　查核屬實，並有該案卷宗影本在卷可考，而台灣台中地方法院八十八年度拍
　　　　字第四○一號准予拍賣抵押物之裁定，乃於八十八年二月十一日製作，此有
　　　　該裁定影本乙件在卷可稽（見一審卷第十三頁），足見上訴人此部分之指訴
　　　　不實。況上訴人於八十七年四月十三日接獲被上訴人之催繳利息函後，均未
　　　　對被上訴人或訴外人劉慶得有所反應，反而遲至同年九月二十九日始以台中
　　　　法院郵局存證信函第五四三一號催促訴外人劉慶得設法解決債權，凡此反應
　　　　皆已與遭人用印章冒貸之社會常情及經驗法則有悖。且證人即被上訴人負
　　　　責本件貸款催收之職員楊炳煌於前開偽造文書案件中證稱：乙○○之借款，
　　　　一筆是八十七年十二月六日到期（八十四年五月四日之貸款），另一筆是八
　　　　十八年四月二十九日到期（八十六年四月二十九日之貸款），伊在八十七年
　　　　五月開始接到案子，通知乙○○，乙○○表示要劉慶得趕快還，伊告訴乙○
　　　　○時，乙○○沒有表示未曾借過該筆款項，只問會不會拍賣他的房子，伊說
　　　　會，伊大部分在農會會客室協調該兩筆貸款之事，從八十七年五月至九月十
　　　　五日共協調五次，償還借據是八十七年五月開始協調寫的，日期忘了，在農
　　　　會會客室，當時伊拿出農會便條紙念給劉慶得寫，內容：『借據，劉慶得向
　　　　乙○○借款三百萬元，約定八十七年九月十五日償。』寫完交給乙○○，當
　　　　時有伊、劉慶得、乙○○及乙○○之兒子共四人在場，在催收協調過程中，
　　　　乙○○從未表示他被劉慶得冒用名義貸款，若他表示，伊會簽請稽核室處理
　　　　等語。又上訴人除收受劉慶得所立之上開「償還借據」外，並收受由劉慶得
　　　　之女兒劉怡君所簽發中國信託商業銀行豐原分行第六○六四九號，面額三百
　　　　萬元，八十八年二月二十八日期，由劉慶得與李德生背書之支票乙張以資抵
　　　　償，此有上訴人所提出之該支票影本在卷可按（見一審卷第四十二頁）。是
　　　　綜合前述等情觀之，訴外人劉慶得所稱系爭二筆借款，均係經得上訴人同意
　　　　以上訴人之名義向被上訴人借款，而系爭二筆借款之申請書、借據、授權書
　　　　上蓋用之印文，均係訴外人劉慶得製作完成後，再交予上訴人用印向被上訴
　　　　人申貸之情，堪以是認。上訴人既予同意，而於二筆借款之申請書、借據、
　　　　授權書上蓋用印鑑章，自屬同意自為該二筆借款之借用人，殆無疑義。
    (四)、復按訴外人劉慶得所證上訴人同意以其名義向被上訴人貸得系爭二筆款項之
　　　　動機與原因，乃在於劉慶得基於上訴人所設定之最高限額抵押擔保，可以貸
　　　　得之最高額度五百萬元限額內，劉某無須再覓得其他之擔保，即可以上訴人
　　　　之名義向被上訴人再次貸得款項，而劉慶得取得款項後，應按期攤還本息，
　　　　避免上訴人設定擔保之抵押物，因欠繳本息遭被上訴人強制執行之命運，此
　　　　見前述證人楊炳煌之證詞亦明，且證之上訴人其後確亦自訴外人劉慶得收受
　　　　三百萬元之「償還借據」及中國信託銀行豐原分行之同額支票乙張，益足徵
　　　　其間之關係，確係上訴人同意自為借用人，以系爭二筆借款之當事人自居，
　　　　而同意將借得之款項交付由訴外人劉慶得週轉運用。其間之法律關係既屬如
　　　　此，而上訴人並填有授權書二紙（見一審卷第三五、三八頁），同意將系爭
　　　　二筆借款直接轉入訴外人劉慶得第一二－三二九號存款帳戶內，其後並即由
　　　　劉慶得代為向被上訴人繳納利息，是上述二筆款項未入上訴人之帳戶內，
　　　　且未由上訴人自已直接向被上訴人繳納利息，乃合於兩造間之約定，上訴人
　　　　據此指稱由此可證其非借款人，而係遭訴外人劉慶得用印章冒貸云云，尚
　　　　屬無據。
六、本件系爭二筆款項，既係上訴人同意自為借款人，而一切手續交由訴外人劗慶得
    為之，此種情形上訴人自仍以系爭二筆借款之當事人自居，訴外人劉慶得要只其
    代理人而已，職是，上訴人自應承擔該行為所生之法律效果，而負本人之責，從
    而被上訴人對上訴人系爭二筆（八十四年五月十一日及八十六年四月二十九日各
    一百五十萬元）之抵押債權，自屬存在，而上訴人請求確認被上訴人對其上述二
　　筆之抵押債權不存在，即無理由，應予駁回。原審法院因而為上訴人敗訴之判決
　　，依法並無不合，上訴意旨仍執陳詞，指摘原判決不當，聲明求予廢棄改判，為
　　無理由，應予駁回。
七、未查：系爭二筆貸款於換單展期時，其初貸資料即已由承辦人彭偉鈴依例將舊單
　　含原借據退還借款人，始另立現存卷附之系爭貸款單據乙節，已據證人彭偉鈴於
　　本院準備程序到庭供證明確。又本件系爭二筆款項，既係上訴人同意自為借款人
　　，而將款交由訴外人劉慶得週轉使用，已如前述，是已足為判決之基礎，故上訴
　　人請求被上訴人提出系爭二筆款項初借之單據，殊不可能，另所陳被上訴人及其
　　信用部主管對本件貸款之審核，有諸多違反主管機關規定云云，暨其他主張及舉
　　證，均核與本件判決之基礎無影響，自無庸一一論述，附此明。
八、據上論結，本件上訴為無理由，依民事訴訟法第四百四十九條第一項、第七十八
　　條，判決如主文。
中　　　華　　　民　　　國　　九十一　　年　　　六　　　月　　二十五　　日
~B1民事第五庭審判長法　官　陳滿賢
~B2　　　　　　　　法　官　邱森樟
~B3　　　　　　　　法　官　朱　樑
右為正本係照原本作成。
如對本判決上訴，須於收受判決送達後二十日內向本院提出上訴書狀，其未表明上訴
理由者，應於提出上訴後二十日內向本院提出上訴理由書（須按他造人數附具繕本）
，並繳納送達用雙掛號郵票拾份（每份參拾肆元）。
上訴時應提出委任律師或具有律師資格之人之委任狀；委任有律師資格者，另應附具
律師及格證書及釋明委任人與受任人有民事訴訟法第四百六十六條之一第一項但書或
第二項（詳附註）所定關係之釋明文書影本。
~B 　 　　　　　　書記官　陳秀真
中　　　華　　　民　　　國　　九十一　　年　　　六　　　月　　二十七　　日
附註：
民事訴訟法第四百六十六條之一（第一項、第二項）
對於第二審判決上訴，上訴人應委任律師為訴訟代理人。但上訴人或其法定代理人具
有律師資格者，不在此限。
上訴人之配偶、三親等內之血親、二親等內之姻親，或上訴人為法人、中央或地方機
關時，其所屬專任人員具有律師資格並經法院認為適當者，亦得為第三審訴訟代理人
。
                                                                        Ｂ
